臺灣士林地方法院民事判決　　　　　　　98年度訴字第1183號
原　　　告　吳宗洲
　　　　　　吳佳原
共　　　同
訴訟代理人　陳淑貞律師
被　　　告　林衡達
訴訟代理人　廖芳萱律師
　　　　　　陳鴻琪律師
上列當事人間給付價金事件，本院於民國100 年11月16日言詞辯
論終結，判決如下：
    主      文
原告之訴及假執行之聲請均駁回。
訴訟費用由原告負擔。
    事實及理由
壹、程序方面：
    按各共有人對於第三人，得就共有物之全部為本於所有權之
    請求，民法第821 條本文定有明文；而依同法第828 條第2
    項，此規定於公同共有準用之；又依同法第831 條，上開規
    定於所有權以外之財產權，由數人共有或公同共有者，亦有
    準用。查原告吳宗洲及吳佳原提起本件訴訟，係依據其等及
    訴外人吳宗叡公同共有對被告之給付價金債權，而聲明請求
    被告給付原告2 人及訴外人吳宗叡新臺幣（下同）344 萬1,
    373 元及法定利息，核原告2 人起訴係本於公同共有債權為
    請求，揆諸前揭法條規定，本件由原告2 人起訴，當事人適
    格並無欠缺情形，應屬合法，先予敘明。
貳、實體方面：
一、原告主張：
  (一)系爭土地出賣之經過：
  1.伊及訴外人吳宗叡之被繼承人即訴外人吳林衡敬與被告為桃
    園縣龍潭鄉○○○段170 地號土地（下稱系爭土地）之公同
    共有人，民國82間被告表示有人願意承買系爭土地，全體24
    名公同共有人乃決定將之出售，並委託被告處理買賣事宜。
    經訴外人鄭宏達與被告協商，約定以總價3,626 萬0,400 元
    購買系爭土地，雙方並簽訂預約買賣契約書，由系爭土地全
    體共有人簽章，然訴外人鄭宏達事後反悔不願承買，被告表
    示另有訴外人張輝雄欲購買，要求訴外人鄭宏達依其指示之
    內容抄寫指定書，載稱：「指定張輝雄為…（即系爭第10 7
    號土地）之登記名義人」。詎，被告先通知全體公同共有人
    系爭土地已以600 餘萬元售予訴外人鄭宏達，繼改稱出售價
    格提高至5,500 餘萬元，訴外人鄭宏達指名系爭土地應登記
    至訴外人張輝雄名下云云，而要求其他公同共有人持印鑑章
    及過戶文件用印，並領取應得價金，其他公同共有人不疑有
    他，乃親自或委託他人於82年12月9 日至中泰賓館辦理手續
    ，依應繼分比例領取價金，並於記載「茲收到座落龍潭鄉○
    ○○段壹柒零地號土地壹筆面積零點柒參壹壹公頃之買賣價
    金新台幣…元正，收訖無誤。此致張輝雄先生」等內容之收
    據簽章，除被告外之其他公同共有人，均認該次收取之價款
    即為全部買賣價款。
  2.嗣訴外人張輝雄於85年間提出臺灣臺北地方法院85年度重訴
    字第227 號訴訟，稱被告於82年9 月23日代理其餘公同共有
    人與其簽訂不動產買賣契約書（下稱系爭買賣契約書），將
    系爭土地出賣與張輝雄，因全體公同共有人遲未依約將地上
    物清除及解除租佃權並各打通8 米路基，訴外人張輝雄為此
    曾於83年間向臺灣桃園地方法院起訴請求全體公同共有人履
    行，因被告於84年1 月15日與訴外人張輝雄簽訂協議書（下
    稱系爭協議書），承諾賠償訴外人張輝雄1,750 萬元（除以
    買賣尾款1,500 萬元扣抵外，倘應給付250 萬元），張輝雄
    乃撤回該訴，然系爭土地之全體公同共有人仍遲未依系爭買
    賣契約書履行及依94年1 月15日協議書給付250 萬元，訴外
    人張輝雄遂向臺灣臺北地院提起該件訴訟，請求全體公同共
    有人依該協議書給付250 萬元及給付代墊款50萬元，並賠償
    遲延之懲罰性違約金4,320 萬元等語，系爭土地其他公同共
    有人至此始知訴外人張輝雄為系爭土地之實際買受人，而非
    訴外人鄭宏達之指定登記名義人，及實際賣得價金為1 億
    8,630 萬元，公同共有人前於82年12月9 日領取之價金僅係
    全部價金之第3 期款等事實；至該訴訟事件上訴第二審臺灣
    高等法院85年度重上字第382 號事件審理時，被告始承認系
    爭買賣契約書係其單獨與訴外人張輝雄簽訂，未得其他公同
    共有人同意。被告為全體公同共有人處理系爭土地買賣事宜
    ，竟隱瞞實際出售價款，致其他公同共有人誤認系爭土地係
    出售與訴外人鄭宏達，訴外人張輝雄僅係指定登記名義人，
    而誤認於中泰賓館領取之價金即為全部賣得之價金，不知尚
    有1 億3,000 餘萬元之價金遭被告侵占入己。
  (二)被告與其他共有人間有處理系爭土地買賣事宜之委任關係：
  1.由訴外人鄭宏達、張輝雄於上述臺灣臺北地方法院及臺灣高
    等法院85年間損害賠償民事訴訟事件及臺灣臺北地方法院85
    年度自字第592 號偽造文書刑事案件中之陳述，可知系爭土
    地之買賣過程，均由被告出面與買方協商，而於系爭買賣契
    約書中，被告除以自己為出賣人之一之地位簽名蓋章外，並
    以全體公同共有人之共同代理人身分簽名蓋章，其上之印文
    除被告外，其他公同共有人之印文均非印鑑章，不能證明為
    真正等情。準此以見，系爭土地之買賣事宜確係由被告出面
    處理，並以全體公同共人之名義與訴外人張輝雄簽訂系爭買
    賣契約書，且訴外人張輝雄所交付之第1 、2 期價款均由被
    告蓋章收受，僅因被告對其他公同共有人加以隱瞞，致訴外
    人張輝雄不知其他公同共有人之印文係被告偽造而來，其他
    公同共有人則不知系爭買賣契約書存在，亦不知第1 、2 期
    價款均已由被告收受。
  2.被告已知悉訴外人張輝雄願以更高之價格承買系爭土地，恰
    巧訴外人鄭宏達表示不願履約承買，其見有利可圖，故而蓄
    意欺瞞其他公同共有人實情，否則訴外人鄭宏達既不願承買
    系爭土地而另有訴外人張輝雄欲承買，自得逕由訴外人鄭宏
    達在其簽訂之預約買賣契約書上或另行出具書面載明放棄承
    買之意旨後，再與訴外人張輝雄簽訂買賣契約即可，被告何
    須刻意由訴外人鄭宏達抄寫虛構事實之指定書，並隱瞞訴外
    人張輝雄及其他公同共有人，而於系爭買賣契約書上蓋用偽
    造之印文？
  (三)被告未全部交付因委任而收取之買賣價金：
  1.依系爭買賣契約書第4 條約定，第l 期及第2 期價金應分別
    於簽約當日及簽約後10日內交付，而訴外人張輝雄確已依約
    分別於82年9 月23日簽約當日及82年10月2 日交付第1 、2
    期價款，由被告簽章收取；第3 期價金依約定賣方應於簽約
    後15日內將辦理過戶之文件交齊，買方則應支付第3 期價金
    。被告因遲遲不能取得其他公同共有人之過戶文件及印鑑，
    乃先與訴外人張輝雄約定順延至82年11月2 日交付證件及給
    付第3 期價金；惟被告逾期仍無法取得其他公同共有人之過
    戶文件及印鑑，被告遂對其他公同共有人聲稱買賣價格已提
    高至5,500 餘萬元，並由訴外人鄭宏達指名登記給訴外人張
    輝雄云云，要其他公同共有人於82年12月9 日持印鑑章及過
    戶文件至中泰賓館用印並領取應得價款。
  2.系爭買賣契約書第6 期尾款1,500 萬元，雖有被告與訴外人
    張輝雄簽訂84年1 月15日協議書，承諾全體公同共有人願給
    付訴外人張輝雄懲罰性違約金1,750 萬元，並以原買賣價金
    尾款1,500 萬元扣除後，於84年5 月15日前給付所餘250 萬
    元，然系爭協議書乃被告與訴外人張輝雄簽訂，對被告以外
    之公同共有人並無效力，被告應對訴外人張輝雄自負其責，
    故被告不得以屬於全體公同共有人所有之第6 期價金賠償其
    自己對訴外人張輝雄所負之違約金債務，被告自應返還該款
    項於其他公同共有人。
  3.系爭買賣契約書第4 、5 期價款合計為5,887 萬5,630 元，
    訴外人張輝雄已交付完畢，蓋84年1 月15日協議書載明全體
    公同共有人願賠償訴外人張輝雄懲罰性違約金1,750 萬元，
    並以原買賣價金尾款1,500 萬元扣除後，於84年5 月15日前
    給付所餘250 萬元等語，可知訴外人張輝雄於84年1 月15日
    簽訂系爭協議書前，已支付第4 期及第5 期款完畢，僅第6
    期尾款1, 500萬元尚未支付，否則如第4 期或第5 期價款中
    有任一期款尚未支付者，訴外人張輝雄與被告簽訂84年1 月
    15日協議書時，自會先以該期款扣抵，有不足者，再以次期
    款扣抵，而非逕以第6 期尾款扣抵，始合一般經驗法則，而
    縱使先以尾款1,500 萬元扣抵，其不足之250 萬元違約金亦
    會併以尚未支付之第4 期或第5 期款扣抵，無另約定於84年
    5 月15日前給付之必要，且如訴外人張輝雄尚有第4 期或第
    5 期款尚未支付，其於85年間損害賠償訴訟前案中請求全體
    公同共有人依84年1 月15日協議書給付250 萬元及給付代墊
    款50萬元，並賠償遲延之懲罰性違約金4,320 萬元時，依常
    情亦會先行扣抵再就餘額請求，公同共有人尤其是被告於該
    訴訟中應會提出第4 期或第5 期款尚未支付而主張抵銷，斷
    不會坐視訴外人張輝雄之請求而無動於衷，致法院判決認定
    被告應再給付訴外人張輝雄違約金250 萬元及代墊款50萬元
    之結果發生。
  4.而訴外人張輝雄究將第4 、5 期價款交由何人收受？查於85
    年間損害賠償訴訟前案中，訴外人張輝雄為證明系爭買賣契
    約書之真正，僅主張公同共有人收受第3 期價金，而未主張
    共有人有收受第4 期或第5 期價金，可知，訴外人張輝雄並
    非將第4 期款或第5 期款交付全體公同共有人；參以買賣系
    爭土地之過程自始至終均由被告與訴外人張輝雄接觸，其他
    公同共有人除至中泰賓館辦理手續領取第3 期款外，均未參
    與其中，及被告隱瞞訴外人張輝雄以更高價格承買系爭土地
    ，擅自與訴外人張輝雄簽訂系爭買賣契約書，自行收取第1
    、2 期價款後未交付各共有人應分得款項，更私自與張輝雄
    簽訂系爭協議書，將屬於全體公同共有人所有之第6 期款抵
    償其一人應賠償之違約金債務等事實，依一般社會生活之經
    驗法則推斷，訴外人張輝雄應係將第4 期及第5 期款交付被
    告收受，如此始符合被告始終將買賣價款視為自己囊中所有
    之情形。
  (四)原告得請求被告返還收取之價金：
  1.被告受公同共有人委託處理系爭土地買賣事宜，而向訴外人
    張輝雄收取第1 、2 、4 、5 、6 期價款，依委任之法律關
    係，被告應將所收取款項交付返還公同共有人。原告2 人及
    訴外人吳宗叡為訴外人吳林衡敬之繼承人，繼承訴外人吳林
    衡敬之權利，僅先依民法第541 條第1 項規定請求被告依訴
    外人吳林衡敬應繼分比例15093/324000，交付系爭買賣契約
    書第4 至6 期價金計7,387 萬5,630 元，故被告應給付原告
    2 人及訴外人吳宗叡344 萬1,373 元（73,875,630元×1509
    3/324000 = 3,441,373元），及自第6 期價金最後應付清日
    之翌日即83年4 月1 日起之法定遲延利息予原告2 人及吳宗
    叡公同共有。此外，被告因受公同共有人委任處理系爭土地
    買賣事宜而收取屬於共有人所有，應依應繼分比例分配予各
    公同共有人之價金，茲因訴外人吳林衡敬已於83年5 月19日
    死亡，其與被告間之委任關係已消滅，是就被告應分配於訴
    外人吳林衡敬之價金，自訴外人吳林衡敬死亡時起已無法律
    上之原因，原告自得依民法第179 條後段規定請求返還該不
    當得利；倘認被告與共有人間自始並無委任關係存在，則系
    爭土地為全體共有人所有，且係以全體公同共有人名義出賣
    ，則被告收取全部價金，除其自己應分配之部分外，並無任
    何法律上之原因，而致其他共有人喪失應分配價金之利益，
    原告依民法第179 條前段規定請求被告返還訴外人吳林衡敬
    應分配之價金，仍屬有據。
  2.又，系爭買賣契約書上關於出賣人清除地上物、開闢道路之
    義務及違約金之約定，均對其他公同共有人無拘束效力，應
    由被告自行負責，是縱訴外人張輝雄果係因系爭買賣契約書
    第4 條第5 期及第6 期款之契約義務未履行、付款條件未成
    就而拒絕支付第5 期、第6 期款，亦係被告之故意、過失所
    致，被告仍應依民法第544 條規定對其他公同共有人負損害
    賠償之責。至訴外人張輝雄在形式上雖未具體將第6 期價金
    交付被告，惟該第6 期價金係因被告與訴外人張輝雄簽訂84
    年1 月15日協議書擅自處分抵銷其自己對訴外人張輝雄所負
    之違約金債務，實質上應視為抵銷時訴外人張輝雄已交付而
    被告已收取該第6 期價金，故被告仍應返還其他公同共有人
    第6 期價款；況被告未經其他共有人同意擅自處分屬全體公
    同共有人所有第6 期價金，亦係故意、過失且逾越權限之行
    為，致公同共有人受有第6 期價金債權喪失之損害，被告亦
    應依民法第544 條規定對其他公同共有人負損害賠償責任。
  (五)對被告答辯之陳述：
  1.被告辯稱兩造間屬有償委任關係，其未交付之償金均為其應
    得之報酬云云。查，被告並未舉證證明其主張為真，而被告
    主張已繳納土地增值稅1,429 萬5,737 元縱使真正，然依繳
    款書所示，該費用係於82年12月10日繳納，當時被告早已於
    82年9 月23日、82年10月2 日收受訴外人張輝雄交付之第1
    期價金1,870 萬元及第2 期價金3,726 萬元，縱使該筆土地
    增值稅確為被告所繳納，亦係以該第1 、2 期之價金所繳納
    ，與原告請求之第4 至6 期價金無涉，原告就此一併主張以
    第1 、2 期價金抵銷之。
  2.被告辯稱系爭土地買賣價金應依訴外人張輝雄簽立之預約買
    賣契約書之記載，而非依系爭買賣契約書記載之1 億8,630
    萬元云云。查，訴外人張輝雄於85年間損害賠償訴訟前案中
    係提出系爭買賣契約書，主張買賣價金為1 億8,630 萬元，
    被告對此並不否認，而臺灣高等法院85年度重上字第382 號
    判決僅認定系爭買賣契約書與該預約買賣契約書內容不完全
    一樣，系爭買賣契約書關於清除地上物、開闢道路、及違約
    金之約定，為該預約買賣契約書所無等語，並未否定系爭買
    賣契約書所載買賣金額之真正，且上開判決亦已認定出賣人
    既已受領1 億8,630 萬元價金中之5,546 萬4,370 元，且系
    爭土地已移轉登記為訴外人張輝雄所有，雙方就買賣標的物
    及其金額已互相同意，買賣契約即為成立等語，顯見上開判
    決亦認買賣價金確為1 億8630萬元；至被告於82年9 月23日
    、82年10月2 日分別收受第1 期款1,870 萬元、第2 期款3,
    726 萬元時，均在系爭買賣契約書上簽收，如雙方買賣價金
    非依系爭買賣契約書之約定，而係如被告所辯於該預約買賣
    契約書另有不同價金之約定，訴外人張輝雄付款時何須要求
    被告於系爭買賣契約書上簽收？被告之簽收又有何意義？故
    被告所辯並不足取。
  3.被告抗辯原告起訴已逾15年時效云云。查，原告請求被告返
    還收取之價金，其請求權之行使，係自被告已收取價金始為
    可能，是其消滅時效應自訴外人張輝雄將價金交付被告收取
    後始可能起算，如兩造就被告收取價金之時間有所爭執，應
    由被告就其收取價金之時點在前之事實，負舉證責任。而系
    爭土地之公同共有人係於82年12月9 日至中泰賓館領取第3
    期款，自不可能於82年11月7 日已領取第4 期款甚明，顯見
    系爭買賣契約書第4 條「第3 期款約定本契約成立15日內」
    、「第4 期款約定本契約成立45日內」、「第5 期款約定本
    契約成立4 個月內」之約定，僅為預定之時程，並非付款之
    期限，遑論更不足為被告已實際收取價款而開始起算時效之
    證明。
  (六)為此，依委任及不當得利之法律關係，提起本件訴訟。並聲
    明：被告應給付344 萬1,373 元，及自83年4 月1 日起至清
    償日止，按年息5 ﹪計算之利息予原告及訴外人吳宗叡公同
    共有；願供擔保請准宣告假執行。
二、被告則以：
  (一)伊與其他公同共有人間並無處理系爭土地買賣事宜之委任關
    係：
    原告於85年間損害賠償訴訟前案中否認訴外人吳林衡敬有授
    權伊與訴外人鄭宏達簽立土地買賣預約，並主張伊與訴外人
    張輝雄間系爭買賣契約之效力不及於原告2 人及訴外人吳宗
    叡，可知原告否認伊與訴外人吳林衡敬間有委任關係，然原
    告於本件訴訟中復翻異前詞，稱兩造間存有委任關係，其前
    後二主張矛盾，違反訴訟法上之禁反言原則。
  (二)倘認訴外人吳林衡敬有委任伊出售系爭土地，則委任範圍僅
    及於接洽買主，而不及於簽約及代收價金：
    觀伊與訴外人鄭宏達間買賣預約或與訴外人張輝雄間系爭買
    賣契約，其形式上均係在各該公同共有人姓名欄下方蓋用各
    共有人之印文，並非由伊以代理全部公同共有人之方式行之
    ，而無伊具備代理權之形式存在，故伊充其量係扮演居間之
    角色，無代理全體公同共有人與買家締約之權利，自當亦無
    代收價金之權限。再者，訴外人張輝雄交付之第3 期價金5,
    546 萬4,370 元，咸經多數公同共有人於82年12月9 日親自
    前往中泰賓館領取或委託他人代領，並無概括授權伊代領價
    金之情，亦證訴外人吳林衡敬及其他公同共有人委任被告出
    售系爭土地，範圍僅及於接洽買主，而不及於締約及代收償
    金。
  (三)倘認訴外人吳林衡敬有委任被告出售系爭土地，應屬有償委
    任，被告應得之報酬數額即係總價金扣除一切之餘額：
    據原告所稱，系爭土地其他公同共有人未曾見過所謂「價格
    提高至5,500 餘萬元」之契約，僅由被告口中得知提高價格
    一事，且均不反對以5,500 餘萬元為應得價款；亦即，各該
    共有人僅在乎可領得多少償金，無一人詢及應繳納多少稅費
    及有無其他負擔，顯見各該公同共有人委任被告出售土地時
    ，僅實際領得之償金符合期待即同意出售，至於有無任何稅
    費或其他負擔則非所問，一切委由被告獨力處理，從而，其
    他公同共有人委由被告獨自處理稅費及其他負擔之同時，亦
    有授權被告得自總價款扣除5,500 餘萬元之餘款中，支領所
    需稅費及委任報酬。故而，被告將買賣總價扣除交由各該公
    同共有人領取之價金5,500 餘萬元、繳納土增稅1,429 萬5,
    737 元及其他費用後之餘額，核屬被告自己與買家斡旋而創
    造之報酬利潤，理應由被告獨自獲得，並無侵占價金或違反
    委任事務之可言。
  (四)系爭土地之買賣總價是否為1億8,630萬元，尚有可疑：
    據臺灣高等法院85年度重上字第382 號判決所載，可知系爭
    土地出售予訴外人張輝雄之過程中，前後書立兩份內容不同
    之契約書，而實際上作為系爭土地買賣之債權契約者，係乙
    份迄未提出而由全體公同共有人與訴外人張輝雄簽訂之預約
    買賣契約書，系爭土地之過戶係依照該預約買賣契約書之約
    定而來，則系爭土地之價金數額，亦應以該預約買賣契約書
    之記載為斷，而非逕認系爭買賣契約書記載之1 億8,630 萬
    元即為系爭土地之價款。況，85年間損害賠償訴訟前案旨在
    處理違約賠償責任之歸屬問題，而非判斷買賣價金之多寡，
    該事件法院亦未認定該預約買賣契約書約定之價金即為1 億
    8,630 萬元，是本件原告應先證明該預約買賣契約書記載之
    土地價金為何，才得謂本件除共有人親自領取之償金5,546
    萬4,370 元以外，尚有其他各期價款存在。
  (五)伊並未收受系爭土地買賣總價扣除第3 期價金5,546 萬4,37
    0 元後之其他各期價金（不含第1 、2 期價金）：
    伊如有收取第4 、5 期價金，比照第1 、2 期價金給付之模
    式，理應記載於系爭買賣契約書內，惟系爭買賣契約書內並
    無任何關於第4 、5 期價金由伊收受之記載，足證伊並無收
    取第4 、5 期價金。再者，伊與訴外人張輝雄間84年1 月15
    日協議書作成當時之民法第831 條準用第828 條第2 項規定
    ，關於公同共有債權之處分，須得全體共有人同意始生效力
    ，則伊以公同共有人對於第6 期價金之公同共有債權，與伊
    個人對訴外人張輝雄所負之違約賠償債務主張抵銷，並未得
    全體公同共有人之同意，自始不生效力，原告所稱實質上應
    視為抵銷時訴外人張輝雄已交付而伊已收取該第6 期價金云
    云，應非可採。
  (六)原告不得請求伊返還收取之價金：
    原告及其他公同共有人並未授權伊代領價金，故伊未向訴外
    人張輝雄收取第4 、5 、6 期價金，本無違反委任事務之處
    理，何來應依民法第544 條規定負賠償責任之理？而縱認伊
    有向張輝雄收取價金之義務，被告未盡此義務有違反委任事
    務之可歸責事由，惟原告向訴外人張輝雄請求價金之權利並
    未伊之不作為而喪失，並無受有任何損害可言，原告早於87
    年2 月3 日臺灣高等法院85年度重上字第382 號判決時，即
    知有此情事，卻不向訴外人張輝雄請求交付價金，反向伊請
    求賠償，於法自非有據。
  (七)伊主張時效抗辯：
    系爭買賣契約書於82年9 月23日簽訂，然第4 期價金支付日
    至遲為82年11月7 日、第5 期價金支付日至遲為83年1 月23
    日，是縱謂兩造間存有委任關係，迄98年1 月14日原告提起
    本件訴訟時，其請求權已罹於15年時效。
  (八)是以，原告請求為無理由。並聲明：原告之訴駁回；如受不
    利判決，願供擔保免為假執行。
三、經查：
  (一)系爭土地原為訴外人吳林衡敬及被告等共計24人公同共有，
    訴外人吳林衡敬之應繼份比例為15093/324000。
  (二)訴外人張輝雄於82年9 月23日簽訂以系爭土地全體公同共有
    人名義為出賣人之不動產買賣契約書（下稱系爭買賣契約書
    ），記載訴外人張輝雄以1 億8,630 萬元價金購買系爭土地
    ，價金分為6 期給付。
  (三)系爭土地各公同共有人於82年12月9 日持印鑑章及過戶相關
    文件前往中泰賓館，辦理系爭土地過戶予訴外人張輝雄之手
    續，以及按應繼分比例，領取分配出售系爭土地之價金5,54
    6 萬4,370 元，並於記載「茲收到座落龍潭鄉○○○段壹柒
    零地號土地壹筆面積零點柒壹壹公頃之買賣價金新台幣…
    元正，收訖無誤。此致張輝雄先生。」等內容之收據簽章。
  (四)系爭土地經完納土地增值稅1,429 萬5,737 元，並以買賣為
    原因於83年2 月6 日移轉登記為訴外人張輝雄所有。
  (五)被告於84年1 月15日與訴外人張輝雄簽訂協議書（下稱系爭
    協議書），其中第3 條約定其願賠償訴外人張輝雄1,750 萬
    元，扣除系爭土地尚未交付之買賣價金第6 期尾款1,500 萬
    元，應於84年5 月15日前給付250 萬元予訴外人張輝雄。
  (六)訴外人吳林衡敬於83年5 月19日死亡，原告2 人及訴外人吳
    朝惠、吳宗叡及吳則賢為其法定繼承人，訴外人吳朝惠及吳
    則賢均已拋棄繼承。
    以上事實，業據原告提出繼承系統表（桃院卷第6 頁）、戶
    籍謄本（桃院卷第7 頁、本院卷第17～20頁）、應繼分比例
    表（桃院卷第8 頁）、不動產買賣契約書（桃院卷第9 ～11
    頁）、協議書（本院卷第64～66頁）、土地增值稅繳款書（
    本院卷第112 頁）等件附卷為憑，並據本院調閱臺灣臺北地
    方法院85年度重訴字第227 號及臺灣高等法院85年度重上字
    第382 號事件卷宗予以查明，且為兩造所不爭執，足堪認定
    。
四、得心證之理由：
    原告主張被告受伊之被繼承人吳林衡敬及系爭土地其他公同
    共有人委任出售系爭土地，惟未交付第1 、2 、4 、5 、6
    期買賣價金，茲依委任及不當得利法律關係，請求被告交付
    伊按吳林衡敬應繼分比例15093/324000計算之第4 、5 、6
    期買賣價金344 萬1,373 元，被告則以前詞置辯。是本件應
    審酌之爭點為：(一)被告是否受訴外人吳林衡敬委任出售系爭
    土地？(二)原告得否依不當得利法律關係，請求被告給付344
    萬1,373 元？又其請求權是否已罹於時效？茲詳述於下：
  (一)關於被告是否受訴外人吳林衡敬委任出售系爭土地：
  1.按稱委任者，謂當事人約定，一方委託他方處理事務，他方
    允為處理之契約。民法第528 條定有明文。次按當事人主張
    有利於己之事實者，就其事實有舉證之責任。但法律別有規
    定，或依其情形顯失公平者，不在此限。民事訴訟法第277
    條亦予明定。是以，主張與他人之間成立委任關係，倘為他
    人所否認，自應由主張委任關係成立之人，就委任關係存在
    之事實，盡舉證之責任（最高法院78年度台上字第1105號判
    決、83年度台上字第2775號判決意旨參照）。
  2.原告主張被告受系爭土地全體公同共有人委任處理系爭土地
    出售事宜，訴外人吳林衡敬與被告間存有委任關係，然被告
    竟誆稱訴外人鄭宏達以5,500 餘萬元購買系爭土地，並指定
    訴外人張輝雄為登記名義人，而隱瞞被告單獨與訴外人張輝
    雄簽訂系爭買賣契約書，由訴外人張輝雄以1 億8,630 萬元
    價金購買系爭土地之事實等語；被告則辯稱伊並未受系爭土
    地其他公同共有人委任，處理系爭土地出售事宜，縱有委任
    情事，伊受委任之範圍亦僅限於接洽買主，而不及於簽約及
    代收價金等語。則揆諸前揭規定及說明，自應由主張訴外人
    吳林衡敬與被告間就系爭土地出售事宜存有委任關係之原告
    ，負舉證之責任；惟查，原告並未提出載有訴外人吳林衡敬
    委任被告處理系爭土地出售事宜之書面證明文件；再者，自
    訴外人張輝雄簽訂之系爭買賣契約書以觀，其上出賣人簽章
    欄係分列含訴外人吳林衡敬、被告在內之24名公同共有人姓
    名，姓名之下均蓋有個人名義印章，而非被告以其他公同共
    有人代理人之名義，單獨蓋用被告之印章，且系爭買賣契約
    書記載內容全無涉及「系爭土地各公同共有人委任被告處理
    系爭土地出售事宜」之文字，是由系爭買賣契約書尚無法推
    知訴外人吳林衡敬等其他系爭土地公同共有人曾委任被告處
    理出售系爭土地事宜；又，系爭協議書為被告與訴外人張輝
    雄所簽訂者，並無系爭土地其他公同共有人於上具名及簽章
    ，亦無從憑此查知訴外人吳林衡敬等其他系爭土地公同共有
    人曾委任被告處理出售系爭土地事宜；此外，原告復未提出
    其他具體事證足資證明訴外人吳林衡敬與被告間就系爭土地
    出售事宜存有委任關係，是原告此部分主張即不可採。
  (二)關於原告得否依不當得利法律關係，請求被告給付344 萬1,
    373 元；又其請求權是否已罹於時效：
  1.按委任關係，因當事人一方死亡、破產或喪失行為能力而消
    滅。民法第550 條本文規定甚明。次按無法律上之原因而受
    利益，致他人受損害者，應返還其利益；雖有法律上之原因
    ，而其後已不存在者亦同。民法第179 條亦有明文。又主張
    不當得利請求權存在之當事人，對於不當得利請求權之成立
    要件應負舉證責任，即應證明他方係無法律上之原因而受利
    益，致其受有損害（最高法院77年度台上字第1756號判決、
    78年度台上字第1599號判決、97年度台上字第332 號判決意
    旨參照）。
  2.原告主張被告因受公同共有人委任出賣系爭土地而收取價金
    ，因訴外人吳林衡敬已死亡，其與被告間之委任關係已消滅
    ，是就被告應分配予訴外人吳林衡敬之價金，自訴外人吳林
    衡敬死亡時起已無法律上之原因，原告自得依民法第179 條
    後段請求返還該不當得利等語。惟查，原告無從證明被告係
    受訴外人吳林衡敬委任出售系爭土地，難認訴外人吳林衡敬
    與被告間存有委任關係，已詳述於前，故自無雙方委任關係
    因訴外人吳林衡敬死亡而消滅、被告取得系爭土地第4 、5
    、6 期買賣價金法律上之原因嗣後不存在之可言。是以原告
    依民法第179 條後段請求被告給付344 萬1,373 元予原告及
    訴外人吳宗叡公同共有，即屬無據。
  3.另原告復主張倘認被告與系爭土地其他公同共有人間無委任
    關係，則系爭土地為全體公同共有人所有，且係以全體公同
    共有人名義出賣，則被告收取全部價金，除其自己應分配部
    分外，並無法律上之原因，而致其他公同共有人喪失分配價
    金之利益，伊得依民法第179 條前段請求被告返還訴外人吳
    林衡敬應分配之價金等語。查：
  (1)系爭土地各公同共有人於82年12月9 日持印鑑章及過戶相關
    文件前往中泰賓館，辦理系爭土地過戶予訴外人張輝雄之手
    續，以及按應繼分比例，領取分配出售系爭土地之價金5,54
    6 萬4,370 元，並於記載「茲收到座落龍潭鄉○○○段壹柒
    零地號土地壹筆面積零點柒壹壹公頃之買賣價金新台幣…
    元正，收訖無誤。此致張輝雄先生。」等內容之收據簽章，
    嗣並於83年2 月6 日以買賣為原因，將系爭土地所有權移轉
    登記予訴外人張輝雄，為兩造所不爭執。基此，包含訴外人
    吳林衡敬在內之系爭土地公同共有人既已收受分配價金5,54
    6 萬4,370 元，並於記載給付買賣價金之人為訴外人張輝雄
    之收據上簽章，更持印鑑章及相關文件配合辦理系爭土地過
    戶予訴外人張輝雄之手續，可徵系爭土地公同共有人所認知
    之系爭土地出售對象應為訴外人張輝雄，且其等與張輝雄間
    確成立買賣契約，足堪認定，先予敘明。
  (2)至於系爭土地公同共有人出售系爭土地予訴外人張輝雄，雙
    方約定之買賣價金總額究為若干，而訴外人吳林衡敬應受分
    配之金額又為若干乙節。姑不論原告主張系爭買賣契約乃被
    告單獨與訴外人張輝雄所簽訂，否認系爭買賣契約書中訴外
    人吳林衡敬之印章為真正等語，則系爭買賣契約書記載之買
    賣價金1 億8,630 萬元是否確為雙方合意之買賣總價，即生
    疑義。縱認訴外人張輝雄確係以系爭買賣契約書所載總價1
    億8,630 萬元之6 期價金購買系爭土地，然原告僅空言主張
    如訴外人張輝雄未交付第4 、5 期價金，其與被告當不至於
    系爭協議書中逕以第6 期買賣價金扣抵1,750 萬元賠償金，
    如此始合一般經驗法則等語，而未提出任何事證以佐訴外人
    張輝雄已交付合計5,887 萬5,630 元之第4 、5 期買賣價金
    或被告已自訴外人張輝雄處收受第4 、5 期價金等事實；再
    者，系爭協議書為被告與訴外人張輝雄所簽定者，被告既未
    受系爭土地公同共有人委任處理系爭土地出售事宜，系爭協
    議書之效力本不及於訴外人吳林衡敬等其他公同共有人，則
    系爭協議書中關於被告願賠償訴外人張輝雄1,750 萬元，並
    以第6 期價金1,500 萬元抵扣之約定，亦無從拘束訴外人吳
    林衡敬等其他公同共有人，若此，訴外人張輝雄並未交付第
    6 期價金，亦不得向訴外人吳林衡敬等其他公同共有人主張
    以第6 期價金抵扣1,750 萬元賠償金，則第6 期價金即處於
    未經交付之狀態。是以，原告無從證明被告曾收受系爭土地
    買賣第4 、5 期價金，且被告確未受領第6 期價金之給付，
    當不生被告受有第4 、5 、6 期價金給付，致他人受損害之
    情事，原告此部分主張仍難憑採。故原告依民法第179 條前
    段請求被告給付344 萬1,373 元予原告及訴外人吳宗叡公同
    共有，亦屬無據。
  4.承上，原告既不得依民法第179 條規定請求被告返還344 萬
    1,373 元予原告及訴外人吳宗叡公同共有，是就原告之請求
    權是否已罹於時效乙節，自無庸再述，附此敘明。
  (三)綜上所述，原告未能證明被告係受訴外人吳林衡敬委任出售
    系爭土地，以及被告受有系爭土地買賣第4 、5 、6 期價金
    之利益，致他人受有損害等節，原告自不得請求被告返還按
    應繼分比例15093/324000計算之價金344 萬1,373 元予原告
    及訴外人吳宗叡公同共有。
五、從而，原告本於委任及不當得利法律關係，請求被告給付34
    4 萬1,373 元及自83年4 月1 日起至清償日止，按年息百分
    之5 計算之利息予原告及訴外人吳宗叡公同共有，為無理由
    ，應予駁回。而原告之訴既經駁回，其假執行之聲請亦失所
    附麗，應併予駁回。
六、本件事證已臻明確，兩造其餘攻擊防禦方法與證據調查，核
    與本件判決結果不生影響，爰不逐一論列，附此敘明。
七、爰依民事訴訟法第78條，判決如主文。
中    華    民    國   100    年    12    月    30    日
                  民事第三庭  法  官  施月燿
以上正本證明與原本無異。
如對本判決上訴，應於判決送達後20日內向本院提出上訴狀並附
具繕本，若委任律師提起上訴者，應一併繳納上訴審裁判費，否
則本院得不命補正逕行駁回上訴。
中    華    民    國   101    年    2     月    6     日
                              書記官  吳昀蔚